【裁判字號】    89,上訴,8
【裁判日期】    890816
【裁判案由】    誣告
【裁判全文】
福建高等法院金門分院刑事判決                    八十九年度上訴字第八號
    上  訴  人  福建金門地方法院檢察署檢察官
    被      告  甲○○  男  .
                        住金.
                        居台北市○○街一二０巷一六二號三樓
                        身分.
右上訴人因誣告案件，不服福建金門地方法院八十八年度訴字第二０號，中華民國八
十九年二月三日第一審判決( 起訴案號福建金門地方法院檢察署八十八年度偵字第二
０五號 )，提起上訴，本院判決如左：
    主    文
上訴駁回。
    理    由
一、公訴意旨略以：被告甲○○因與翁文雅、翁國平、翁青柏、翁增恆等人間因宗祠
    電視遙控器被竊、私接第四台電線被剪及休閒中心街牌被砸等發生糾紛，甲○○
    竟意圖使翁文雅、翁國平、翁青柏、翁增恆等人受刑事處分，而於民國八十七年
    十二月二十四日向金門縣警察局金寧警察所報案，並於八十八年四月十二日偵查
    中提出告訴，誣指於八十七年十二月二十四日二十三時許，翁文雅手持木棍喝令
    甲○○坐在椅子上不得離開，並抓住甲○○之右手腕及左臂，翁國平則以﹁不給
    你死不可以﹂等語出言恐嚇，翁青柏、翁增恆則幫忙關上大門將甲○○拘禁於祠
    堂內，限制其行動自由等不實事實，經福建金門地方法院檢察署檢察官以八十八
    年度偵字第九三號受理偵查在案。嗣翁文雅、翁國平、翁青柏、翁增恆因罪嫌不
    足不起訴處分確定。因認被告犯有刑法第一百六十九條第一項之罪嫌云云。
二、按犯罪事實應依證據認定之，無證據不得推定其犯罪事實；不能證明被告犯罪者
    ，應諭知無罪之判決，刑事訴訟法第一百五十四條、第三百零一條第一項分別定
    有明文。又誣告罪之成立，須其申告內容完全出於憑空捏造，若所告尚非全然無
    因，只因缺乏積極證據致被誣告人不受訴追處罰者，尚難遽以誣告論罪；又告訴
    人所述事實，不能證明其係實在，對於被訴人為不起訴處分確定者，是否構成誣
    告，尚應就其有無虛構誣告之故意以為斷，並非當然可以誣告罪相繩；最高法院
    四十三年台上字第二五一號、五十九年台上字第五八一號分別著有判例可資參照
    。
三、公訴意旨認被告甲○○涉犯誣告罪嫌，無非係以(一)被告告訴翁文雅、翁國平、
    翁青柏、翁增恆等四人犯有恐嚇及妨害自由等罪嫌，前經福建金門地方法院檢察
    署檢察官偵查後，認為罪嫌不足而為不起訴處分。而被告對該不起訴處分如有不
    服當得提出再議，惟被告並未於法定期間內提出再議。(二)被告於偵查中聲請傳
    喚證人翁振團，惟翁振團之證述情節與被告所述不同，而被告之供詞於偵查中又
    反覆不一，互相矛盾，因認被告顯係意圖使翁文雅、翁國平受刑事處分，因而蓄
    意誣告翁文雅、翁國平二人犯有恐嚇、妨害自由罪嫌等情。
四、第查，福建金門地方法院檢察署八十八年度偵字第九三號卷宗，顯示：被告於八
    十七年十二月二十四日二十三時四十分許開始製作警訊筆錄，載明當晚係經由被
    告報警，始由警察前往頂堡東祠堂將被告及翁國平共同帶回警局偵訊( 翁國平製
    作筆錄時間為同日二十三時四十五分許，翁文雅、翁青柏、翁增恆等三人則遲於
    七日後始製作第一次警訊筆錄 )。此參諸被告筆錄中所載：﹁後來是警方將我帶
    走的﹂及翁國平供承：﹁當時我們五人在飲酒、喝茶、看電視聊天時，甲○○進
    入祠堂，大聲謾罵．．．又責問村長翁振團說，你怎麼可以到我們頂堡東祠堂；
    此時我們要找他( 指被告 )理會，在祠堂牌位祖先前立誓，電視遙控器及銜牌(
    指頂堡東休閒中心銜牌 )是否係他所為，他堅持不要，因而口角爭執，隨後他便
    打電話報警﹂之記載自明。此外參諸翁文雅也供述：﹁是甲○○與翁國平二人先
    發生口角﹂、翁青柏稱：﹁起初是翁國平指責甲○○擅接祠堂內第四台線路在自
    己家看及拿走遙控器而發生口角．．．後甲○○說翁文雅之兄翁文燦在賣祖產，
    翁文雅聽了相當不高興，二人為此也有口角﹂、翁增恆稱：﹁有甲○○、翁文雅
    、翁青柏、我及村長翁振團在場，不過村長先離開．．．我、村長與翁文雅原本
    在看電視。甲○○進來時就一直罵三字經。後來翁國平也進來並質問他，你是在
    幹什麼，二人因此而發生爭執﹂；繼而於偵查中檢察官訊問時，翁文雅又供述：
    可能是因甲○○懷疑翁國平剪斷他所偷接的第四台電線而發生爭執，彼此在大呼
    小叫等語，翁增恆說：﹁．．．我聽到村長問他( 甲○○ )有無移動山上的界樁
    ，他生氣把村長趕走。我勸他回答有無就好，何必趕村長，他說沒有我的事。後
    來他把宗祠的牌子摔在地上，我要去撿，他不讓我去撿，我就去看電視﹂等語。
    此有上開筆錄可稽，足證被告先前指述翁國平、翁文雅、翁青柏、翁增恆四人涉
    嫌恐嚇、妨害自由之行為時點，只有翁國平、翁文雅、翁青柏、翁增恆及村長翁
    振團等人在場( 別無他人可以為證 )，且翁振團於被告指訴翁國平等四人涉嫌恐
    嚇等行為時已先行離開；又被告與翁國平等人確曾因土地界樁、第四台電線、電
    視遙控器及休閒中心銜牌等諸事發生爭執，最後且翁國平等四人有要求被告於祠
    堂祖先牌位前立誓之行為；是翁國平、翁文雅、翁青柏、翁增恆等四人雖經公訴
    人以罪嫌不足而予不起訴處分確定，但既云﹁罪嫌不足﹂，即只證明除當事人指
    訴外，尚乏積極證據足資證明翁國平等人確有恐嚇等行為，然並非謂即已積極證
    明翁國平等人必無前揭行為之存在；此外，鑑於被告坦承當晚曾先行手執木條乙
    支並曾有折斷之情形及所謂﹁彼此在大呼小叫﹂等情，可見現場氣氛已非平和，
    而翁國平等人又共同要求被告為立誓之行為，如非被告受有異於平常之壓力，應
    不致有最後不得已而報警求援之舉，從而，縱不得據此推定翁國平等人確有恐嚇
    情事，然依通常之社會經驗，亦不得謂被告之告訴全然無因或必屬憑空捏造。
五、次查，公訴人認被告於偵查中先稱請求村長幫忙報警，為村長所否認；後被告又
    供稱是叫村長現在不能離開，村長則證稱是被告語帶輕視，叫其離開；因認被告
    供詞反覆不一，互相矛盾。惟查，﹁請求村長幫忙報警﹂與﹁叫村長現在不能離
    開﹂間，只有意旨有異，目的不同，似尚無何反覆不一或矛盾之處，而村長之證
    詞與被告( 時為告訴人 )不符，洵屬平常，參諸最高法院七十四年台上字第一五
    九九號判例：﹁按告訴人、證人之陳述有部分前後不符或相互間有所歧異時，究
    竟何者為可採，法院仍得本其自由心證予以斟酌，非謂一有不符或矛盾，即應認
    其全部均為不可採信；尤其關於行為動機、手段及結果等之細節方面，告訴人之
    指陳，難免故予誇大，證人之證言，有時亦有渲染之可能；然其基本事實之陳述
    ，若果與真實性無礙時，則仍非不得予以採信﹂意旨，是縱有不符，究以何者可
    採，尚非全無推敲之餘地；尤以被告當晚與證人即村長翁振團間，亦非全無意氣
    之爭( 參見翁增恆、翁國平前引供述與翁振團本人之證詞 )，故被告偵查筆錄中
    始有﹁我希望村長憑良心說話﹂等語，則證人翁振團之證詞是否必然可信，被告
    之告訴是否完全出於憑空捏造，即更有商榷之必要；綜上以觀，公訴人據此起訴
    被告誣告，揆諸前揭判例意旨，其證據即尚嫌薄弱。
六、末查，告訴人之告訴權與聲請再議權，係刑事訴訟法所保障之權利，本屬告訴人
    權利之行使行為，其行使與否，本有絕對之自由。法律所附加之限制，如提起時
    限等規定，亦僅在限制其須於相當時限內選擇是否行使，如逾期不行使，使生失
    權之效果，初無以行使與否而供為實體上判斷依據之意。且告訴人對不起訴處分
    之未聲請再議，其可能之原因甚多，充其量亦只足證明其尊重檢察官之偵查結果
    ，消極表示自己已不再依法訴追之意，尚不得謂其未於期限內聲請再議，即反面
    推論告訴人對不起訴處分表示甘服或主觀上承認調查結果絕對與事時相符；是公
    訴人據此起訴，亦尚有未洽。
七、綜上所述，被告對其告訴之事實，既非全然無因，其他又無積極證據證明其係憑
    空捏造，而未聲請再議致不起訴處分確定之事實，亦不足以證明被告所指訴之事
    實必然不存在，是其於警訊時之陳訴只是依其主觀認定他人有犯罪之嫌而據實陳
    述，期求法律平亭曲直，揆諸前揭法條與判例，即與誣告罪之犯罪構成要件有間
    。此外復查無其他積極證據，足證被告犯罪，是其犯罪既不能證明，原審為無罪
    之諭知，核無違誤，檢察官循告訴人之請，提起上訴，非有理由，應予駁回。
據上論斷，應依刑事訴訟法第三百六十八條判決如主文。
本案經檢察官劉家芳到庭執行職務。
中    華    民    國      八十九      年      八      月      十六      日
                            福建高等法院金門分院刑事庭
                                審判長法  官  沈  銀  和
                                      法  官  洪  昌  宏
                                      法  官  李  宗  榮
右正本證明與原本無異。
如不服本判決，應於收受送達後十日內向本院提出上訴書狀，其未表明上訴理由者，
並應於提出上訴後十日內向本院補提理由書狀( 均須按他造當事人之人數附繕本 )。
                                      書記官  李  麗  鳳
中    華    民    國      八十九      年     九     月        四        日


司法院資訊處製作；財團法人民間司法改革基金會備份。
